臺灣士林地方法院民事判決　　　　　　　　93年度訴字第69號
原　　　告　　甲○○
訴訟代理人　　陳貴德律師
複代理人　　　蕭銘毅律師
被　　　告　　伍和機械工程股份有限公司
兼法定代理人　乙○○
前列二人共
同訴訟代理人　朱子慶律師
　　　　　　　蕭維德律師
複代理人　　　柯瑩芳律師
當事人間請求損害賠償事件，本院於民國94年2 月22日言詞辯論
終結，判決如下：
    主  文
原告之訴及假執行之聲請均駁回。
訴訟費用由原告負擔。
    事實及理由
一、原告主張：
（一）坐落台北縣永和市○○段381 、382 地號土地（面積各為
      71.71 平方公尺、39.04 平方公尺，權利範圍各四分之一
      ），及其上1063建號，門牌號碼台北縣永和市○○路50巷
      8 弄2 號（面積92.04 平方公尺，權利範圍全部）建物（
      以下簡稱系爭房地），原係原告借第三人曾水泉名義向台
      灣板橋地方法院標購，後原告將系爭房地洽借被告伍和機
      械股份有限公司（以下簡稱伍和公司）名義，辦理所有權
      移轉登記，惟前開借名登記之系爭房地實際所有權人仍為
      原告。嗣原告已於鈞院91年度第1364號另件損害賠償事件
      訴訟中，當庭向被告伍和公司為終止借名登記契約之意思
      表示，是被告伍和公司自應將系爭房地之所有權移轉登記
      返還原告，惟系爭房地遭被告伍和公司債權人謝燈坤查封
      拍賣，並已拍定，被告伍和公司顯已無法將系爭房地所有
      權移轉登記予原告，故原告自得依民法第226 條第1 項給
      付不能之規定請求損害賠償，查系爭房地由第三人以新台
      幣（下同）5,900,000 元拍定，扣除第一順位抵押權所擔
      保之銀行貸款本息及違約金共2,605,463 元，尚餘
      3,294,53 7元，應屬原告所受之損害，自得請求被告伍和
      公司賠償。
（二）被告乙○○係被告伍和公司之董事長，依公司法第23條第
      1 項規定，應忠實執行業務，盡善良管理人之注意義務，
      不得損及公司利益，然被告乙○○竟違反受託義務，故意
      以被告伍和公司名義，分別於91年12月25日、92年5 月10
      日，各簽發金額1,200,000 元及2,000,000 元之本票，向
      訴外人謝燈坤借貸3,200,000 元，致被告伍和公司負債，
      並經謝燈坤聲請查封拍賣系爭房地，使原告受有財產損失
      ，原告爰依民法第184 條第1 項前段之規定，請求被告乙
      ○○賠償原告所受3,294,537 元之損害等語。
（三）原告並聲明：
  １、被告伍和公司、乙○○應各給付原告3,294,537 元，及自
      起訴狀繕本送達翌日起至清償日止，按年息百分之五計算
      之利息。
  ２、前項給付，如其中一被告已履行，他被告免給付之義務。
  ３、原告願供擔保，請准宣告假執行。
二、被告則以：
（一）系爭房地係由訴外人曾水泉以4,305,000 元向法院投標買
      受，被告伍和公司於91年1 月17日，將向富邦銀行所貸得
      之3,000,000 匯予曾水泉作為購買系爭房地之部分價金，
      另再以1,300,000 現金交付曾水泉後，由曾水泉將系爭房
      地所有權移轉登記被告伍和公司所有，故被告伍和公司係
      直接自曾水泉處價購取得系爭房地，並無與原告訂有借名
      登記契約情事，故被告伍和公司為系爭房地之實際所有權
      人。縱認原告與被告伍和公司間之協議確為借名登記契約
      ，然原告亦未依協議書將前開富邦銀行貸款利息匯入指定
      帳戶，是依協議書之約定，系爭房地所有權即屬原告所有
      ，故被告伍和公司亦因原告違反協議書付息之約定，而成
      為真正所有權人，是以被告伍和公司已無對原告返還系爭
      房地之義務，故不生被告伍和公司將系爭房屋所有權移轉
      登記，而使原告受有損害之情形。
（二）原告主張被告伍和公司有債務不履行行為，無非以被告伍
      和公司向第三人謝燈坤借貸，系爭房地並因此遭謝燈坤查
      封，惟縱認被告伍和公司與原告間簽訂之契約為借名登記
      契約，被告伍和公司未取得所有權，但並未規定被告不得
      再與任何人有金錢借貸或交易往來，如認應負移轉所有權
      登記義務，亦非可推認被告伍和公司喪失再與他人自由交
      易往來之權利，而被告伍和公司於向謝燈坤借貸時並非無
      資力，或以系爭房地作為擔保，謝燈坤聲請拍賣系爭房地
      亦其個人行為，非被告伍和公司事前可得預料，是系爭房
      地遭拍賣並非可歸責於被告伍和公司之行為，亦與被告之
      借貸行為無因果關係，原告以此請求債務不履行之損害賠
      償顯無理由。
（三）被告伍和公司因業務或其他交易往來需要向他人借貸，乃
      為被告伍和公司董事長即被告乙○○之自由決策權，原告
      未能具體指明被告乙○○在決定本件借貸時有何故意或過
      失，並因此直接侵害原告權利，被告乙○○自無需負侵權
      行為之責，況被告乙○○若有違反公司法第23條第1 項之
      情形，亦僅公司對負責人有求償權，原告亦無代伍和公司
      向被告乙○○求償之權利，故原告請求被告乙○○負賠償
      責任，應屬無據。
（四）被告並聲明駁回原告之訴。
三、原告主張系爭房地係經台灣板橋地方法院拍賣，由訴外人曾
    水泉投標買受，後移轉登記予被告伍和公司，嗣為被告伍和
    公司之債權人謝燈坤查封，並由第三人以5,900,000 元拍定
    ，及系爭房地拍定時第一順位抵押權所擔保之債權，連同利
    息、違約金共2,605,463 元等事實，業據原告提出土地建物
    登記謄本、台灣台北地方法院92年度票字第1476號民事裁定
    及確定證明書、台灣板橋地方法院92年度執字6147號分配表
    為證，且為被告所不爭執，是原告此部分之主張，自堪信為
    真實。
四、原告主張系爭房地為其所有，原告與被告伍和公司之協議書
    乃為不動產借名登記契約，原告依約得請求被告伍和公司返
    還系爭房地及移轉所有權登記等情，則為被告伍和公司所否
    認，並以前開情詞置辯，經查：
（一）原告於89年11月3 日，與曾水泉簽訂協議書，約定原告以
      25,000元之報酬，委請曾水泉以總價4,305,000 元，向臺
      灣板橋地方法院民事執行處投標買受原屬原告配偶黃淑芬
      所有之系爭房地，其中投標保證金820,000 元，除由原告
      支付320,000 元外，餘由訴外人楊佳璋律師支付，至於扣
      除保證金後之應繳價金則由曾水泉代原告墊付，或以原告
      名義向第三人借貸支付，而原告應自曾水泉取得系爭房地
      所有權後五個月內，洽請第三人辦理所有權移轉登記，曾
      水泉則應配合辦理所有權移轉之手續，且原告同意於變更
      系爭房地所有權人名義及返還曾水泉之代墊款前，其為負
      責人之環橋企業股份有限公司、茂永股份有限公司置於楊
      佳璋律師處之應收租金支票於兌現後，扣除應支付之薪資
      及律師酬金外，不得動用，以確保曾水泉之權益等情，有
      原告與曾水泉89年11月3 日協議書影本在卷可稽，並經楊
      佳璋律師於本院91年度訴字第1364號侵權行為損害賠償事
      件審理中證述屬實，此有該案92年4 月10日準備程序筆錄
      在卷可參，足見系爭房地係原告自行出資部分價金，並向
      楊佳璋律師及曾水泉借款後，委由曾水泉向法院投標買受
      ，並約定登記於曾水泉名下，原告有請求曾水泉將系爭房
      地所有權移轉登記予第三人之權，僅係借用曾水泉之名義
      為系爭房地之登記，而系爭房地之管理、使用、處分權仍
      屬於原告所有，故原告與曾水泉89年11月3 日所立協議書
      之性質，應屬借名登記契約。
（二）原告嗣於90年2 月7 日，在楊佳璋律師之見證下，與曾水
      泉及被告伍和公司另簽訂協議書（以下簡稱系爭協議書）
      ，就原告與曾水泉前開89年11月3 日協議書中關於原告應
      於五個月內洽請第三人辦理系爭房地所有權移轉手續，協
      議由原告洽請被告伍和公司為「所有權名義人」，所有權
      並已由曾水泉移轉至被告伍和公司。其中系爭協議書另約
      定：被告伍和公司以其名義向富邦銀行貸款3,000,000 元
      ，除其中500,000 元返還楊佳璋律師外，其餘2,500,000
      元返還曾水泉前向訴外人曾建裕所借貸之3,500,000 元（
      尚欠1,000,000 元）之債務（系爭協議書第2 條第1 項）
      ；及原告應於每月16日將前開貸款利息匯入被告伍和公司
      繳息專用帳戶（系爭協議書第2 條第2 項）；如原告遲未
      繳息，致被告伍和公司為維債信而不得不代繳時，即視為
      被告伍和公司對原告擁有金錢債權，若累計超過6 期（6
      個月）時，系爭房地所有權即視為終止「信託關係」，而
      使被告伍和公司為「真正所有權人」，原告並應遷讓房屋
      ，及使現占有使用人遷讓（系爭協議書第2 條第3 項）；
      原告如要求被告伍和公司再將系爭房地所有權移轉至第三
      人時，被告伍和公司不得拒絕並配合辦理移轉手續，惟應
      返還尚積欠曾建裕之1,000,000 元債務，及負擔將來被告
      伍和公司因而增加之財產交易所得稅（系爭協議書約定第
      2 條第5 項）等情，有90年2 月7 日協議書影本在卷足憑
      ，被告伍和公司亦不否認該協議書之真正，惟仍辯稱系爭
      房地係向曾水泉直接購買並移轉所有權，並提出富邦商業
      銀行匯款委託書、土地房屋買賣契約書為證，惟被告伍和
      公司所提出之土地房屋買賣契約書之訂立時間為89年11月
      16 日 ，乃在90年2 月7 日協議書之前，且協議書為原告
      、被告伍和公司及曾水泉就系爭房地之三方協議，縱認被
      告伍和公司與曾水泉前曾有買賣之約定，惟事後既有新協
      議之訂立，自有以新協議取代先前權利義務之合意，故被
      告伍和公司執協議前之買賣契約為抗辯，尚不足採。另被
      告雖提出91年8 月8 日之會算書主張其曾給付系爭房地買
      賣價金與曾水泉云云，惟查該會算書之立書人為楊佳璋及
      被告乙○○，並非原告、曾水泉或被告伍和公司，尚難認
      與系爭房地之買賣有關，故被告憑此作為給付買賣價金之
      證明，亦不足採。
（三）再由原告、曾水泉及被告伍和公司，於90年2 月7 日協議
      書中之前開約定以觀，即原告洽請被告伍和公司為受移轉
      系爭房地所有權登記之名義人，且被告伍和公司同意將銀
      行貸款三百萬元借予原告，用以清償原告因出資買受系爭
      房地所欠楊佳璋律師之五十萬元及曾水泉二百五十萬元，
      即原告由原向曾水泉及楊佳璋借貸，改為轉向被告借貸，
      並由原告負責清償被告伍和公司向銀行貸款之利息。且原
      告於返還曾建裕一百萬元債務及負擔被告伍和公司因而所
      增加之財產交易所得稅後，有請求被告伍和公司將系爭房
      地所有權移轉登記予第三人之權利。再參酌系爭協議中有
      關原告未繳利息而視為終止「信託關係」之用語，及終止
      信託後原告應遷讓房屋之約定以觀，系爭房地於協議後如
      原告依協議繳息，仍由原告繼續管理、使用，被告伍和公
      司除為系爭房地之名義上所有權人外，並無就系爭房地有
      管理、使用、處分之權，故兩造依90年2 月7 日之協議書
      將系爭房地移轉登記被告伍和公司，雖有移轉所有權登記
      之外觀，然實質上當事人並無移轉系爭房地所有權之合意
      ，故系爭協議書之性質，應屬借名登記契約無誤。
（四）從而，原告主張系爭房地係由其出資並向曾水泉、楊佳璋
      借貸後，以曾水泉名義投標買受並為所有權移轉登記，然
      實際仍為原告所有，嗣其與曾水泉、被告伍和公司訂立90
      年2 月7 日協議書，雖由曾水泉將系爭房地所有權移轉登
      記被告伍和公司，惟被告伍和公司依協議書於原告履行協
      議書所定條件下，有配合原告指示將所有權移轉第三人之
      義務，故依相關當事人之真意，系爭房地所有權移轉登記
      被告伍和公司，實際並無移轉所有權之合意，故被告伍和
      公司雖為系爭不動產登記之所有權人，然原告非不得依兩
      造之協議，而否認其所有權，故原告主張其依兩造借名登
      記契約，為系爭房地之實際所有權人，應堪採信。
五、被告伍和公司另抗辯原告違反90年2 月7 日協議書第2 條3
    項約定，未按月將貸款利息匯入指定帳戶，且已逾六月，故
    被告伍和公司依協議已取得系爭房地之所有權一節，則為原
    告所否認，辯稱並無遲延繳息累計超過六期之情形，且繳息
    至92年3 月止，並提出郵政國內匯款執據六紙，及被告伍和
    公司收受前開匯票後回覆之91年12月19日、92年4 月7 日存
    證信函為證，證人楊佳璋於前述另案中亦證述其自90年3 月
    16日開始受原告之託，依協議書將貸款利息匯入被告伍和公
    司指定帳戶，但因被告伍和公司原指定帳戶除戶致無法匯款
    ，才改以郵政匯票寄送，惟被告告知要將匯款金額用以抵充
    其他債務等語，經查，被告伍和公司就原告於90年3 月16
    日至92年3 月間，有以匯款或寄送匯票之方式，支付貸款利
    息，及原指定付息帳戶除戶等情，並不否認，惟辯稱原告之
    匯款已抵充原告積欠被告伍和公司之其他債務云云。惟按，
    對於一人負擔數宗債務而其給付之種類相同者，如清償人所
    提出之給付不足清償全部債額時，依民法第321 條之規定，
    原應由清償人於清償時指定其應抵償之債務，如未為指定，
    即應依同法第322 條之規定，定其應抵充之債務，非債權人
    所得任意充償某宗債務（最高法院44年度臺上字第923 號判
    例參照）。原告既依兩造協議書約定將貸款利息匯入被告伍
    和公司指定帳戶，而匯款金額又係貸款利息之金額，則其意
    應係指定清償系爭協議書之貸款利息債務甚明，且證人楊佳
    璋律師於另案中亦已證稱其係受原告委任代為匯款以清償貸
    款利息，被告伍和公司即不得任意據以抵償其他債務，故被
    告伍和公司所辯原告違反系爭協議書之約定，逾6 月未依約
    付息云云，不足採信。
六、原告另主張其已分四次清償訴外人曾建裕1,000,000 元等情
    ，業據證人楊佳璋於另案中證述明確，且原告無被告伍和公
    司所稱違約未付息之情事，亦經認定如前，是依兩造協議書
    第2 條第5 款之約定，原告即有請求被告伍和公司將系爭房
    地所有權移轉登記予第三人之權，而原告不得拒絕，且須配
    合辦理移轉登記手續。被告伍和公司雖辯稱未收受原告終止
    契約之存證信函，及原告已將系爭房地之返還請求權讓與訴
    外人全國瑩物流股份有限公司（以下簡稱全國瑩公司）云云
    ，惟查：
（一）按借名登記契約，係當事人一方將其出資買受之不動產，
      移轉登記予他方名下，而管理、使用、處分權仍屬於該一
      方當事人之無名契約，其契約著重在當事人間之信任關係
      ，性質與委任契約類同，應類推適用委任關係終止、消滅
      之規定，且不因一方當事人將契約名之為信託契約，而影
      響該借名登記契約終止或消滅與否之判斷。次按當事人之
      任何一方，得隨時終止委任契約，民法第五百四十九第一
      項定有明文（最高法院九十一年度臺上字第一八七一號判
      決參照）。是如一方當事人於終止該借名登記契約後，即
      得據以請求返還系爭不動產所有權（最高法院九十一年度
      臺上字第二０二八號判決參照）。經查，被告伍和公司雖
      抗辯未收受原告終止契約之通知，惟原告於91年11月25日
      本院前開另案言詞辯論期日到場作證時表示，其因以存證
      信函向被告伍和公司為終止契約之意思表示，均遭退回，
      故當庭向被告伍和公司為終止「信託契約」之意思表示，
      並請求被告伍和公司將系爭房地所有權移轉登記予全國瑩
      公司，此有該言詞辯論筆錄影本在卷可稽，故原告主張已
      向被告伍和公司終止借名登記契約，並請求其將系爭房地
      移轉登記全國瑩公司所有，應堪認為真實。
（二）被告雖抗辯原告嗣已將系爭房地之返還請求權讓與全國瑩
      公司等情，原告就此亦不否認，惟主張其與全國瑩公司嗣
      已解除該債權讓與之協議，並通知被告伍和公司等語，並
      提出證信函及掛號郵件收件回執為證，被告伍和公司就其
      已收受上開通知亦不否認，是原告既與全國瑩公司合意解
      除讓與對被告伍和公司就系爭房地返還請求權之協議，並
      通知被告伍和公司，則被告伍和公司抗辯原告就系爭房地
      無請求返還之權利云云，應無足採。
七、原告於返還積欠曾建裕之1,000,000 元債務，並終止與被告
    伍和公司之借名登記契約，依系爭協議書，自得請求被告伍
    和公司返還系爭房地而為移轉登記，惟系爭房地經被告伍和
    公司之債權人謝燈坤查封後拍賣等情，為兩造所不爭，而系
    爭房地之拍定人因土地法第43條規定登記之絕對效力，而善
    意受讓系爭房地，是以原告請求被告移轉登記，已因第三人
    取得系爭房地所有權，被告伍和公司非系爭房地之權利人而
    陷於給付不能。且被告伍和公司明知與原告間有借名登記契
    約，負有依原告指示移轉系爭房地之義務，仍任由其債務人
    查封系爭房地，未積極清償債務，亦未向法院陳報系爭房地
    僅係借名登記或通知原告主張權利，致遭拍定而給付不能，
    被告伍和公司應可歸責，是原告依民法226 條第1 項請求被
    告伍和公司賠償給付不能之損害，應屬有據。經查系爭房地
    經法院以5,900,000 元拍定，其上應由原告負擔之第一順位
    抵押權貸款本息及違約金至拍定時止，為2,605,463 元等情
    ，有前開分配表在卷可稽，是以差額3,29 4, 537 元，應屬
    系爭房地出售後所餘對價，原應歸屬系爭房地之實際所有人
    即原告所有，而竟用以清償被告伍和公司所負債務，是原告
    主張其受有3,294,537 元之損害，應由被告伍和公司賠償，
    為有理由。
八、二人互負債務，而其給付種類相同，並均屆清償期者，各得
    以其債務，與他方之債務，互為抵銷。民法第334 條第1 項
    前段定有明文。本件被告伍和公司因給付不能而應賠償原告
    3,294,537 元，業經認定如前，惟被告抗辯原告另對被告負
    有無因管理債務3,262, 623元、及消費借貸200,000 元，並
    主張抵銷等情，業據被告伍和公司提出台灣板橋地方法院92
    年度訴字第1824號民事判決暨確定證明書為證，堪認屬實，
    而原告與被告伍和公司之債務經抵銷後，原告債權已無餘額
    ，是以原告請求被告伍和公司給付3,294,537 元及自起訴狀
    繕本送達翌日起至清償日止，按年息百分之五計算之利息，
    為無理由，應予駁回。
九、又原告依侵權行為之規定，請求被告伍和公司董事長即被告
    乙○○賠償損害，無非以被告大郎違反公司負責人受託義務
    ，向謝燈坤借貸3,200,000 元，致被告伍和公司負債，而謝
    燈坤拍賣系爭房地，致原告受有財產損失為據，惟查被告乙
    ○○為被告伍和公司之負責人，就公司營運資金調度，本為
    其權責職務，公司法亦無公司不得對外借貸之規定，況被告
    伍和公司因借貸負擔債務，同時亦取得資金營運，原告亦未
    舉證被告乙○○此借貸行為如何造成伍和公司損害，故尚難
    僅憑被告舉債之行為，即推認被告乙○○未忠實執行業務，
    且未盡善良管理人之注意義務。且查，系爭房地係因原告與
    被告伍和公司之借名登記契約，而登記被告伍和公司名義，
    而依土地法第43條登記之絕對效力，原告於簽訂借名登記契
    約時，就系爭不動產因登記之公示效力，易使第三人認屬被
    告伍和公司之責任財產，而有為被告伍和公司之債權人強制
    執行之可能等情，應有預見，原告既願與被告伍和公司訂立
    借名登記契約，且原告亦無依據禁止被告乙○○以被告伍和
    公司名義進行日常交易，則就被告伍和公司債權人因信賴不
    動產登記而查封系爭房地，被告乙○○實無有何「不法侵害
    」可言，故原告主張被告乙○○違反受託義務，而依公司23
    條第1 項、民法第184 條第1 項前段，請求被告乙○○賠償
    3,294,537 元，及自起訴狀送達翌日起至清償日止，按年息
    百分之5 計算之利息，應屬無據。
十、綜上所述，原告依民法第226 條第1 項、第184 條第1 項前
    段，分別請求被告伍和公司、被告乙○○各給付3,294,537
    元，及自起訴狀送達翌日起至清償日止，按年息百分之5 計
    算之利息，均無理由，應予駁回。又原告既受敗訴判決，其
    假執行之聲請即失所依據，應併予駁回。
十一、因本案事證已臻明確，兩造其餘主張陳述及所提之證據，
      經審酌無於判決結果無影響，毋庸詳予論述，附此敘明。
十二、據上論斷：原告之訴為無理由，並依民事訴訟法第78條判
      決如主文。
中　　華　　民　　國　　94　　年　　3 　　月　　18　　日
                  民事第一庭  法  官  劉穎怡
以上正本證明與原本無異。
如對本判決上訴須於判決送達後20日內向本院提出上訴狀。
中　　華　　民　　國　　94　　年　　3 　　月　　23　　日
                              書記官  陳玉敏
